【裁判字號】    97,訴,244
【裁判日期】    971009
【裁判案由】    有關教育事務
【裁判全文】
高雄高等行政法院判決
                                       97年度訴字第244號
                              .
原      告   甲○○
送達代收人   乙○○
被      告   吳鳳技術學院
代  表  人   丙○○  校長
訴訟代理人   唐淑民  律師
複  代理人   徐慧齡  律師
上列當事人間有關教育事務事件，原告不服教育部中華民國97年
2月1日台訴字第0970186480A號訴願決定，提起行政訴訟，本院
判決如下：
    主  文
原告之訴駁回。
訴訟費用由原告負擔。
    事實及理由
一、事實概要︰
    緣原告於民國96年8月30日以持有消防設備士證照及4年工作
    年資，依據教育部87年4月4日台技（一）字第87034221號函
    ，以同等學力資格報名參加被告96學年度進修部二年制在職
    專班入學招生考試，經被告初審以電話告知不符該項考試資
    格。原告不服，於同年月31日向被告提起申訴，並表示將自
    行前往應試，被告為避免考場衝突影響其他考生權益，及申
    訴尚未議決前仍宜從寬處理以保障其就學權益，故要求原告
    先行簽署切結書，同意若申訴結果仍維持報名資格不符簡章
    規定，則其考試資格與成績均屬無效，不得分發或錄取，並
    暫准其先行應試。嗣經被告96學年度第1學期第3次招生委員
    會於96年9月5日召開會議決議，認原告係經由考試院專技人
    員普考取得消防設備士證，該證照並非行政院勞工委員會（
    以下簡稱勞委會）所發，而不具同等學歷考試報名資格，並
    作成申訴回覆書。原告不服，提起訴願，經遭決定駁回；遂
    提起本件行政訴訟。
二、本件原告主張︰
（一）消防類技術人員資格取得，自85年起係依消防法規定納入
      專門職業及技術人員考試；勞委會所屬機關依據技術士技
      能檢定作業及試場規則第5條規定，當予停辦消防類技術
      士技能檢定。上述為勞委會中部辦公室給予原告電子公文
      回覆；消防設備士考試依法停辦消防類技術士技能檢定；
      證明消防設備士承繼消防類技術士資格，符合被告招生簡
      章相當於乙級技術士證書資格之規定。85年後消防類乙級
      技術士及消防設備士之主管機關為內政部消防署（以下簡
      稱消防署），該署明確以電子公文回覆被告：為〔提昇〕
      消防專技人員之水平，消防法第7條明定消防設備師（士
      ）制度；至取得消防職類乙級技術士者之執業，依消防法
      第7條第2項規定「前項消防安全設備之設計、監造、裝置
      及檢修，於消防設備師或消防設備士末達定量人數前，得
      由現有相關專門職業及技術人員或技術士暫行為之；其期
      限由中央主管機關定之」。上述直接由消防署解釋，取得
      消防類乙級技術士，為〔提昇〕消防專技人員之水平，應
      取得消防設備士資格，使得永續執業；證明消防設備士資
      格將繼承乙級技術士資格，亦符合被告招生簡章相當於乙
      級技術士證書資格之規定。上述各主管機關公文自送達被
      告時發生效力。
（二）專門職業及技術人員高等暨普通考試消防設備人員考試錄
      取人員訓練辦法第5條、第8條規定，專門職業及技術人員
      高等暨普通考試消防設備人員考試錄取人員之訓練得由考
      選部委託有關訓練機關（構）或公私立專科以上學校辦理
      ；並由受訓人員自行負擔教育部訂頒之專科學校以上學分
      費。原告依據該項法規繳交專科學校以上學分費，經180
      小時訓練期滿核定成績及格取得證書；證明消防設備士證
      照如具4年以上工作年資，相當於專科學校同等學力。
（三）又「專門職業及技術人員特種考試消防設備人員考試應考
      資格表」其中消防設備類科第3款及第1款，將消防設備士
      具4年以上工作年資與專科學校畢業並列為應考資格；亦
      證明消防設備士證照如具4年以上工作年資，相當於專科
      學校同等學力。消防設備士類科第5款之規定，勞委會職
      業訓練局所檢定合格之消防類甲、乙級技術士與其他款同
      時具報考資格；證明消防設備士技術位階高於消防類乙級
      技術士。上述訓練辦法、應考資格表為專門職業及技術人
      員高等暨普通考試消防設備人員考試規則第3、8條所訂之
      法規；該規則第1條明文依消防法及專門職業及技術人員
      考試法施行細則所訂定；證明消防設備士證照如具4年以
      上工作年資，相當於專科學校同等學力，係依消防法為法
      源。
（四）教育部至今未核可設置消防學科二專學校供人民就學；原
      告自收到教育部87年4月4日台技（一）字第87034221號函
      復原告「所持有消防設備士證照，如具4年以上工作年資
      ，得比照乙級技術士證相當於專科學校同等學力，准予報
      考技術學院二年制入學考試」之回函，等待9年遲至96年9
      月2日才由被告首次舉辦在職專班消防學系二技考試；原
      告查照教有部回覆書函，持消防設備士證照，具4年以上
      工作年資，相當於專科學校同等學力，完成本屆技術學院
      二年制入學考試，符合招生簡章附錄一〔二技〕所定專科
      學校同等學力之報名資格。依據行政程序法第8條之規定
      ：行政行為，應以誠實信用之方法為之，並應保護人民正
      當合理之信賴。教育部87年4月4日台技（一）字第870342
      21號函及本次考試事實，原告請求應以誠實信用之方法為
      之，並應保護原告對該函文及該考試事實之信賴。
（五）被告招生事務中心於96年9月2日要求原告簽立切結書，經
      承辦人員核章才發給准考證號碼96A1O022號參與考試；試
      後無法律依據，認定勞委會職業訓練局所核發之美容美髮
      等無關消防技術等一百多類科乙級技術士資格具資格應考
      ，而依法繳交教育部訂頒之專科學校以上學分費，經勞委
      會職業訓練局中區訓練中心180小時訓練期滿核定成績及
      格，取得證書之消防設備士，卻處分不具應試資格，被告
      如此招生方式明顯有誤！依據教育基本法第4條規定：人
      民無分性別、年齡、能力、地域、族群、宗教信仰、政治
      理念、社經地位及其他條件，接受教育之機會一律平等。
      對於原住民、身心障礙者及其他弱勢族群之教育，應考慮
      其自主性及特殊性，依法令予以特別保障，並扶助其發展
      。請求給予原告接受教育之機會一律平等。
（六）被告撤銷原告應考資格之理由係依據教育部內部89年6月2
      2日研商會議決議內容，及依據該會議決議記錄作成之89
      年12月4日台（89）技（二）字第89156280號函，惟原告
      非公務人員，對行政機關內部會議決議並不知情也無義務
      遵守，且行政機關內部規定非立法院通過經總統公布之法
      律條文，不得作為本次處分之依據。人民讀書上進是件良
      善好事，同為技術人員，特別是關於人民生命財產的消防
      技術學識，若有機會就學政府或學校應鼓勵協助才是；原
      告希望依招生簡章規定有機會讀書進修充實自己而已，本
      次行政訴訟目的亦是如此。
（七）綜上所述，本次被告在職專班考試為獨立招生；其招生簡
      章係依據教育部96年6月23日台技（二）字第0960094016
      函核定之「吳鳳技術學院進修部二年制暨二年專科在職專
      班招生辦法」訂定，屬考生與校方雙方契約，且公布全國
      ，教育部亦公布在職專班考試，其招生應考資格以招生學
      校招生簡章為準。是系爭招生資格應依被告招生簡章附錄
      一為準；其他機關所訂事項不得作為本次招生之依據。原
      告持主管機關教育部台（87）技（一）字第87034221號准
      予報考書函應考，被告不得拒絕之；且原告已完成入學筆
      試考試既成事實後，更不得無法律明文規定下，逕自做出
      入學考試無效之退件處分等情。並聲明求為判決訴願決定
      及原處分（即申訴回覆書）均撤銷，被告應公布原告成績
      ，如達錄取標準，應准原告入學。
三、被告則以︰
（一）被告於96年8月30日收到原告96學年度進修部消防學系二
      技在職專班之通訊報名郵件，因原告以同等學力報考二
      技，其所擁有之消防設備士證並非勞委會職業訓練局所核
      發的技術士證照，不得做為同等學力報考資格認定之用，
      且所郵寄資料缺4年工作證明；故經初審判定原告資格不
      符。被告於當日（8月30日）即電話告知原告資格不符，
      原告除自行補寄4年在職證明外，並於8月31日提起申訴，
      。原告雖不具考生資格，惟因於申訴書說明第5點表示將
      自行前往應試，被告為避免考場衝突影響其他考生權益並
      顧及申訴尚未議決前仍宜從寬處理，故要求原告簽署切結
      書，同意若申訴結果仍維持報名資格不符簡章規定，則其
      考試資格與成績均屬無效，依規定不得分發或錄取。嗣被
      告於96年9月5日召開招生委員會議決議，確定原告確實不
      具招生簡章第6頁附錄一「四、取得乙級或相當於乙級技
      術士證書資格後從事工作經驗4年以上，．．．持有證書
      及證明文件者」所指之報名資格。
（二）依被告96學年度進修部二年制在職專班入學招生考試簡章
      第6頁附錄一報名資格二技部分規定：「凡取得下列學歷
      （力）資格之後滿1年，且報考時具有在職身分，得報考
      本校二技在職專班招生考試：．．．四、取得乙級或相當
      於乙級技術士證書資格後從事工作經驗4年以上，或取得
      甲級或相當於甲級技術士證資格後從事工作經驗2年以上
      ，持有證書及證明文件者。」此處所稱之「相當於甲級、
      乙級技術士證」，係指勞委會所發之單一級技術士證，其
      技能檢定及格之程度，依據勞委會之規定相當於甲級、乙
      級技術士證。又教育部因各技術校院發現高中職畢業之考
      生以考試院專技人員普考及格滿4年之資格，報考二技（
      招收專科畢業生），產生以不合宜之學力報考較高等學制
      ，有失考試公平性，基於學歷（力）均衡原則，乃於89年
      6月22日召開研商會議，限制報考資格，其決議略以：「
      （一）考試院專技人員普考及格滿4年不得比照取得乙級
      技術士證工作經驗滿4年以同等學力報考二技。．．．（
      三）自90學年度（含89 學年度春季班）起各校不得再接
      受行政院勞工委員會發給技術士證以外之其他證照以同等
      學力報考二技。」教育部並以台（89）技（二）字第8915
      6280號函，通令各校自90學年度（含89學年度春季班）起
      不得再接受行政院勞工委員會發給技術證以外之其他證照
      以同等學力報考二技，從此全國二技聯招或單招簡章規定
      之「相當於乙級技術士證書資格後從事工作經驗4年以上
      ，持有證書及證明文件者」均指勞委會所發之單一級技術
      士證，其技能檢定及格之程度。故原告所持「消防設備士
      」證照，不符被告招生簡章規定資格。
（三）原告主張取得消防類乙級技術士，為提昇消防專技人員之
      水平，應取得消防設備士資格，始得永續執業，並以教育
      部台（87）技（一）字第87034221號函認其所持有之消防
      設備士證照繼承消防類技術士資格，符合被告招生簡章相
      當於乙級技術士證書資格之規定，因而得比照乙級技術士
      證相當於專科學校同等學力，准予報考技術學院二年制入
      學考試云云；惟依消防法第7條第2項規定：「前項消防安
      全設備之設計、監造、裝置及檢修，於消防設備師或消防
      設備士未達定量人數前，得由現有相關專門職業及技術人
      員或技術士暫行為之；其期限由中央主管機關定之。」及
      專門職業及技術人員高等既普通考試消防設備人員考試錄
      取人員訓練辦法第5、8條，由考選部委託有關訓練機關（
      構）或公私立專科以上學校辦理訓練及由受訓人員自行負
      擔教育部訂頒之專科學校以上學分費之規定，至多僅足證
      明原告繳交學分費受訓期滿，核定成績及格取得證書，而
      具有「消防安全設備之設計、監造、裝置及檢修」之執業
      資格，與其是否符合二技在職專班之報考資格應屬二事，
      原告之主張恐有誤會。
（四）未查，原告另主張其非公務人員身分，因而教育部89年6
      月22日之會議決議內容及89年12月4日台（89）技（二）
      字第89156280號函，均屬行政機關內部規定而無須遵守等
      語；惟查此項函示屬於行政程序法第159條第2項第2款所
      指「為協助下級機關或屬官統一解釋法令、認定事實、及
      行使裁量權，而訂頒之解釋性規則及裁量基準」之解釋性
      行政規則，並經相關學校於招生公告及簡章註明在案，已
      間接對外生效至明，因而所有報考人員均須符合此規定，
      原告抗辯其不知情亦無義務遵守云云，洵無足採。
（五）原告願意讀書進修固係好事，惟教育部係各類考試之主管
      機關，報考資格亦由教育部所定，被告當須依循教育部之
      規定；由於原告對其報考資格有疑義，被告當時為避免考
      場衝突致影響其他考生之權益，乃要求原告簽立切結書，
      同意若其申訴結果仍維持報名資格不符簡章規定，則其考
      試資格與成績均屬無效，而有條件暫准其先行應試，並非
      如其主張以「其他未盡事宜依本校招生委員會之決議處理
      」為由，逕自認定其資格不符而予退件，併此說明等語，
      資為抗辯。並聲明求為判決駁回原告之訴。
四、兩造之爭點為原告以持有經專門職業及技術人員普通考試及
    格之消防設備士證照及4年工作年資，依據教育部87年4月4
    日台技（一）字第87034221號函文，報名參加被告所舉辦之
    96學年度進修部消防學系二技在職專班考試，是否符合招生
    簡章中以同等學力參加考試之報名資格規定，經查：
（一）按「大學招生，應本公平、公正、公開原則單獨或聯合他
      校辦理；其招生（包括考試）方式、名額、考生身分認定
      、利益迴避、成績複查、考生申訴處理程序及其他應遵行
      事項之規定，由大學擬訂，報教育部核定後實施。」「大
      學應依本法第24條第1項所定事項，擬訂招生規定，報本
      部核定後，訂定招生簡章。」分別為大學法第24條第1項
      及其施行細則第19條第1項所明定。而依教育部96年23日
      台技（二）字第0960094016號函核定之「吳鳳技術學院進
      修部二年制暨二年制專科在職專班招生辦法」所訂定之被
      告96學年度進修部二年制暨二年制專科在職專班招生簡章
      重要提醒事項第5點及貳、報考資格規定：凡符合二技、
      四技二專聯合登記分發簡章規定之報考資格且取得附錄一
      學歷（力）資格之一後滿1年且報考時具有在職身分者均
      得報名（報名資格詳見附錄一）。又附錄一「報名資格」
      規定：（二技）凡取得下列學歷（力）資格之一滿1年，
      且報考時具有在職身分，得報考本校二技在職專班招生考
      試：．．．四、取得乙級或相當於乙級技術士證書資格後
      從事工作經驗4年以上，或取得甲級或相當於甲級技術士
      證資格後從事工作經驗2年以上，持有證書及證明文件者
      。有該招生簡章附原處分卷可稽。而依據教育部95年12月
      27日台技（二）字第0950195574號函核定之「96學年度嘉
      南區技術校院二年制進修部聯合登記分發招生辦法」訂定
      之「聯合登記分發簡章」關於報名資格則規定：「二、凡
      具有下列各款資格之一者，視為同等學力，准予報名：．
      ．．2.取得乙級或相當於乙級技術士證書資格後從事工作
      經驗4年以上，或取得甲級或相當於甲級技術士證資格後
      從事工作經驗2年以上，持有證書及證明文件者。（1.本
      項所稱技術士證係指行政院勞工委員會所核發之技術士證
      ；所稱相當於甲級、乙級技術士證係指行政院勞工委員會
      所發之單一級技術士證，其技能檢定及格之程度，依據勞
      委會之規定相當於甲級、乙級技術士證。2.考試院專技人
      員普考及格滿4年不得比照取得乙級技術士證工作經驗滿4
      年以同等學力報名二技。）」，亦有該聯合登記分發簡章
      附訴願卷可憑。故被告援引上述簡章規定，認原告持經由
      考試院專技人員普通考試及格之消防設備士證報考與同等
      學力規定不符，於法自無違誤。原告主張消防設備士資格
      符合被告招生簡章相當於乙級技術士證書資格之規定云云
      ，顯有誤會，不足採取。
（二）次按「本法所稱專門職業及技術人員，係指依法規應經考
      試及格領有證書始能執業之人員；其考試種類，由考試院
      定之。」「具有下列資格之一者，得應專門職業及技術人
      員高等考試︰一、公立或立案之私立專科以上學校或經教
      育部承認之國外專科以上學校相當科、系、所畢業者。二
      、普通考試相當類、科及格，並曾任有關職務滿四年，有
      證明文件者。」「具有下列資格之一者，得應專門職業及
      技術人員普通考試︰一、公立或立案之私立高級職業學校
      以上學校相當科、系、所畢業者。二、初等考試相當類、
      科及格，並曾任有關職務滿四年，有證明文件者。」「專
      門職業及技術人員高等考試、普通考試及初等考試之考試
      規則，由考選部報請考試院定之。前項考試規則應包括考
      試等級及其分類、分科之應考資格、應試科目。」「專門
      職業及技術人員高等暨普通考試消防設備人員考試，分為
      下列等級及類科：一、高等考試：消防設備師。二、普通
      考試：消防設備士。」分別為專門職業及技術人員考試法
      第2條、第9條第1項、第10條、第14條及專門職業及技術
      人員高等暨普通考試消防設備人員考試規則第2條所明定
      。又「本訓練實施對象，係指經專門職業及技術人員高等
      考試消防設備師考試及普通考試消防設備士考試錄取人員
      。」「．．．消防設備師考試錄取人員訓練時數為270小
      時，消防設備士考試錄取人員訓練時數為180小時。消防
      設備士考試錄取人員完成專業訓練，取得考試及格證書後
      ，經消防設備師考試錄取，於參加專業訓練時，得免除部
      分訓練課程。」專門職業及技術人員高等暨普通考試消防
      設備人員考試錄取人員訓練辦法第3條第1項及第6條第1項
      亦定有明文。由上述規定可知，經專門職業及技術人員普
      通考試消防設備士考試錄取人員，經180小時訓練期滿核
      定成績及格取得證書者，至多僅取得消防法第7條規定「
      裝置、檢修依各類場所消防安全設備設置標準設置之消防
      安全設備」之執業人員資格，或得以同等學歷報考消防設
      備師之高等考試，核均與本件原告所爭執者係屬大學法所
      規範之入學考試其性質並不相同，故與其是否符合二技在
      職專班之報考資格係屬二事。原告主張其依據專門職業及
      技術人員高等暨普通考試消防設備人員考試錄取人員訓練
      辦法第5條及第8條規定，自行繳交學分費，經180小時訓
      練期滿核定成績及格取得證書；而「專門職業及技術人員
      特種考試消防設備人員考試應考資格表」其中消防設備類
      科第3款及第1款，將消防設備士具4年以上工作年資與專
      科學校畢業並列為應考資格，證明消防設備士證照如具4
      年以上工作年資，相當於專科學校同等學力，被告認其不
      具應考資格於法有違云云，自無可採。
（三）至原告雖舉教育部87年4月4日函復原告「所持有消防設備
      士證照，如具備4年以上工作年資，得比照乙級技術士證
      相當於專科學校同等學力，准予報考技術學院二年制入學
      考試」之台技（一）字第87034221號函文，並主張應保護
      原告對該函文之信賴云云。惟任何行政法規皆不能預期其
      永久實施，受規範對象須已在因法規施行而產生信賴基礎
      之存續期間，對構成信賴要件之事實，有客觀上具體表現
      之行為，始受信賴之保護。教育部87年4月4日函件雖得為
      信賴之基礎，惟有關「考試院專技人員普考及格滿4年得
      否比照取得乙級技術證滿4年以同等學歷報考二技」認定
      ，嗣教育部因各技術校院發現高中職畢業之考生以考試院
      專技人員普考及格滿4年之資格，報考二技（招收專科畢
      業生），產生以不合宜之學力報考較高等學制，有失考試
      公平性，基於學歷（力）均衡原則，乃以89年12月4日台
      技（二）字第89156280號函檢附89年6月22日召開研商會
      議決議：「（一）考試院專技人員普考及格滿4年不得比
      照取得乙級技術士證工作經驗滿4年以同等學力報考二技
      。．．．（三）自90學年度（含89學年度春季班）起各校
      不得再接受行政院勞工委員會發給技術士證以外之其他證
      照以同等學力報考二技。」是以教育部87年4月4日台技（
      一）字第87034221號函文自應停止適用，本件原告遲至96
      年始報名參加被告所舉辦之96學年度進修部消防學系二技
      在職專班考試，難謂法規廢止時已有客觀上信賴事實之具
      體表現，即無主張信賴保護之餘地。
（四）綜上所述，被告原處分認原告持經專門職業及技術人員普
      通考試及格之消防設備士證照報考與同等學力規定不符，
      不具應考資格，於法並無違誤，訴願決定予以維持，並無
      不合。原告訴請撤銷，並請求被告應公布原告成績，如達
      錄取標準，應准原告入學，均無理由，應予駁回。
五、據上論結，本件原告之訴為無理由，依行政訴訟法第98條第
    1項前段，判決如主文。
中    華    民    國    97    年    10    月    9     日
            高雄高等行政法院第二庭
                        審判長法官    江 幸 垠
                              法官    戴 見 草
                              法官    簡 慧 娟
以上正本係照原本作成。
如不服本判決，應於判決送達後20日內向本院提出上訴書狀，其
未表明上訴理由者，應於提起上訴後20日內向本院提出上訴理由
書（須按對造人數附繕本）；如於本判決宣示或公告後送達前提
起上訴者，應於判決送達後20日內補提上訴理由書（須附繕本）
。未表明上訴理由者，逕以裁定駁回。
中    華    民    國    97    年    10    月    9     日
                            書記官    楊 曜 嘉


司法院資訊處製作；財團法人民間司法改革基金會備份。
